【裁判字號】    92,台上,53
【裁判日期】    920110
【裁判案由】    給付工資等
【裁判全文】
最高法院民事判決                                  九十二年度台上字第五三號
    上  訴  人  財團法人中央廣播電台
    法定代理人  周天瑞
    訴訟代理人  江肇欽律師
    被 上訴 人  乙○○
                甲○○
                戊○○
                丙○○
                辛○○
                庚○○
                丁○○
                己○○
    訴訟代理人  薛欽峰律師
                魏千峰律師
                劉默容律師
右當事人間請求給付工資等事件，上訴人對於中華民國九十年三月十三日台灣高等法
院第二審判決（八十九年度重勞上字第五號），提起上訴，本院判決如左：
    主  文
原判決關於駁回上訴人之上訴暨命負擔訴訟費用部分廢棄，發回台灣高等法院。
    理  由
本件被上訴人主張：被上訴人乙○○、甲○○、戊○○、丙○○、辛○○原為中國廣
播股份有限公司海外部之員工，被上訴人庚○○、己○○、丁○○原為國防部中央電
台之員工，於民國八十六年間，該二單位合併成立為財團法人中央廣播電台即上訴人
，被上訴人因而於八十七年一月一日為上訴人電台之員工，乙○○擔任十等一級褒忠
分台台長、甲○○擔任十等一級民雄分台資深工程師、戊○○擔任十等一級安南分台
台長、丙○○擔任八等一級褒忠分台工程師、辛○○擔任九等三級民雄分台副台長，
庚○○擔任二等四級研究委員，丁○○、己○○均為二等三級僱員。詎上訴人竟於八
十七年六月二十四日、二十六日先後片面通知核定乙○○、甲○○、戊○○、丙○○
、辛○○、庚○○、丁○○應予屆齡退休，另於同年六月二十四日對己○○片面終止
勞動契約，予以資遣，均稱於同年六月三十日生效。斯時被上訴人每月薪資分別為乙
○○新台幣（下同）七萬九千九百七十七元、甲○○七萬三千零三十七元、戊○○七
萬九千九百七十七元、丙○○六萬零二百六十二元、辛○○六萬八千六百零九元、庚
○○三萬三千二百三十八元、己○○三萬二千三百五十八元、丁○○三萬二千三百五
十八元。依上訴人之人事管理規則規定，被上訴人尚未達退休年齡，上訴人亦無任何
資遣事由。兩造間之勞動契約仍然存在等情，爰依勞動契約之法律關係，求為命上訴
人自八十七年七月一日起至復職日止，按月給付乙○○七萬九千九百七十七元、甲○
○七萬三千零三十七元、戊○○七萬九千九百七十七元、丙○○六萬零二百六十二元
、辛○○六萬八千六百零九元、庚○○三萬三千二百三十八元、己○○三萬二千三百
五十八元、丁○○三萬二千三百五十八元之判決（超過上開之請求部分，經第一審為
被上訴人林福址敗訴之判決，未據其聲明不服。上訴人上訴第二審後，被上訴人追加
請求上訴人再給付乙○○十一萬九千九百六十六元，甲○○十萬九千五百五十六元，
戊○○十一萬九千九百六十六元，丙○○九萬零三百九十三元，辛○○十萬二千九百
十四元，庚○○四萬九千八百五十七元，己○○四萬八千五百三十七元，丁○○四萬
八千五百三十七元及其法定遲延利息。原審駁回上訴人之上訴及被上訴人追加之訴。
上訴人聲明不服，上訴第三審。被上訴人敗訴部分，因不得上訴，已告確定）。
上訴人則以：兩造間之聘僱契約屬定期勞動契約，已於八十七年六月三十日屆滿，自
同年七月一日起即消滅，且依上訴人新修正之人事管理規則規定，被上訴人亦符合退
休或資遣之條件，以退休或資遣之形式給予退休金或資遣費，並非非法解僱等語，資
為抗辯。
原審維持第一審所為上訴人敗訴部分之判決，駁回其上訴，係以：被上訴人主張之事
實，業據其提出人事令、退休通知及簡便行文表等件為證。上訴人雖以上開情詞置辯
，然查上訴人電台係勞動基準法（下稱勞基法）第三條第七款之大眾傳播業，且已依
民法第三十條規定，向主管機關為財團法人之登記，為兩造所不爭執，自屬適用勞基
法之事業單位。勞基法係一強行法規，如勞工之工作內容有繼續性者，即屬不定期之
勞動契約。而被上訴人所擔任者為台長、副台長、資深工程師、研究委員、雇員等職
位，其工作性質均具有繼續性，有上訴人電台民雄分台、褒忠分台業務執掌表影本各
一份可稽，自不屬勞基法施行細則第六條第二款所定之短期性工作，且具有繼續性，
為不定期勞動契約。勞基法所稱定期契約，應視事實上員工之工作職務是否為該事業
單位非繼續之工作為斷，與事業單位之預算無關（見行政院勞工委員會八十八年一月
廿五日台勞資二字第○○二九八○號函釋），上訴人辯稱立法院預算多寡不確定，
與電台業務須通盤檢討動向，被上訴人之工作係短期性工作云云，自難憑取。上訴人
迄未舉證證明被上訴人何種工作性質屬臨時性、短期性、季節性及特定性，其抗辯兩
造間屬定期勞動契約，殊不足採。兩造間之聘僱契約既為不定期契約，自不能依民法
第四百八十八條第一項認為該契約於期限屆滿而消滅。再者，立法院所通過之中華民
國八十七年度國際廣播業務預算表，上訴人之人事費較八十六年度預算高出一百三十
七萬元，八十八年度歲出概算需求表已編列含被上訴人在內之五百五十四人員，該人
事費立法院已通過審查，為兩造所不爭執，則上訴人並無預算不足之情事。縱立法院
要求上訴人縮減人員編制，上訴人認被上訴人之員額有保留必要，仍納入八十八年度
編制，該人員編制預算終亦通過，足徵立法院並未要求上訴人須解僱被上訴人，否則
不予通過預算。又依上訴人所提出之剪報觀之，立法院之審查係要求上訴人善用經費
避免浪費，擬刪除上訴人之業務費用，並未質疑上訴人聘僱被上訴人等之人事費用。
至於上訴人所提立法委員之提案記載「附帶決議：應儘速作成人力評估調整，以利裁
員或招考適當新進人員」，非如上訴人所稱要求上訴人裁撤工程人員，充實節目製作
及新聞編播人員，否則不准動支八十八年度歲出預算。上訴人屬大眾傳播業，應受勞
基法規範，不能以經費不足，排除於該法規範之外（見行政院勞工委員八十八年一月
廿五日台八十八勞資二字第○○二九八○號函）。上訴人自不得以預算不足而解僱被
上訴人，縱上訴人經費不足，亦不構成勞基法之終止勞動契約之規定，上訴人不得援
引民法第四百八十八條第二項終止兩造契約。次查，工作規則之法律性質，實務界採
契約說，認為須經勞工同意始生勞動契約變更之效力。而上訴人八十六年十月二十七
日公布之人事管理規則係由上訴人及員工代表商酌同意後所簽定，為兩造合意所簽訂
之勞動契約，且上訴人原法定代理人朱婉清於八十六年七月八日在中廣音樂廳與海外
部同仁說明會中保證一切原有工作權益均受保障，並兩造間聘僱契約，係於被上訴人
到職一個月後始簽署，上訴人雖稱被上訴人就職時，其已言明保有屆期不再續聘之權
云云，惟未能舉證以實其說，自難採信。兩造訂立勞動契約第二條既約定「契約期間
：自中華民國八十七年元月一日起至八十七年六月三十日止。」，第三條約定「乙方
（即被上訴人）於在職期間應忠其職守，並遵守甲方（即上訴人）工作規則及有關規
定。」，則被上訴人願遵守訂約時上訴人已頒布之工作規則，即八十六年十月二十七
日之工作規則，而非事後上訴人於八十七年六月二日變更之工作規則灼明。上訴人如
欲變更工作規則，基於契約平等原則，應經被上訴人同意，始對被上訴人生效。上訴
人片面將原人事管理規則中關於退休部份作不利員工之變更，未經被上訴人同意，對
於被上訴人自不生效力。依八十六年十月二十七日公布之人事管理規則第三十七條第
二項規定「前項屆齡延退人員，『每年』仍需依規定辦理聘雇契約手續。」，被上訴
人僅需於每年底申請延長即可，然上訴人卻於被上訴人任職約半年，未給被上訴人有
任何申請機會下，即片面核定退休或資遣，顯已違反該條規定。又丁○○係二十七年
一月二日出生，依上開管理規則第三十七條第一項第二款規定，得於屆齡後再延長服
務二年退休，即不需申請奉核即可延任二年。末查，上訴人負責國家新聞及資訊傳播
之任務，自開台以來迄未改變，其業務性質並無變更，且於八十八年度之預算中，皆
以五百五十四人之員額（含被上訴人）為預算編列，足見上訴人無變更業務性質減少
勞工之必要。上訴人另辯稱己○○曾提出辭職，然為己○○所否認，上訴人迄未提出
己○○辭職經准許之書面資料，即無法舉證以實其說。又上訴人於八十六年六月二十
六日、十一月二十四日寄予己○○之函件均記載其工作認真，於八十七年四月二十九
日之評價雖變為倒數第三，然上訴人未能具體提出己○○不適任之事證，且於八十七
年六月二十四日片面通知己○○於同年月三十日終止契約，與其主張有效之八十七年
六月二日公布之人事管理規則第三十八條第二項規定所定之期間不符，亦違反契約之
約定。從而，被上訴人依勞動契約之法律關係，請求上訴人自八十七年七月一日起至
復職日止，按月給付薪資，為有理由，應予准許等詞，為其判斷基礎。
查上訴人於原審一再抗辯，依上訴人工會逐條參與制定，已送（台北市政府）勞工局
核備，並向全體員工頒布，自八十八年十月一日開始實施工作規則第四十四條第一項
規定，凡年滿六十歲者皆應強制退休，即使被上訴人繼續於上訴人電台服務，亦僅能
任職至六十歲即應強制退休，被上訴人除己○○外，於前開工作規則實施前（即八十
八年九月三十日），皆已滿六十歲，另被上訴人己○○因至八十九年一月六月亦滿六
十歲，故被上訴人現皆已不得請求復職，且其得請求之工資金額，亦僅至前開強制退
休日止云云，並提出台北市政府八十八年九月二十日府勞一字第八八○六四五五三○
號函及上訴人婉中人字第○九六六號函稿所附之八十八年十月一日起實施之「工作
規則」各一件為證（見原審卷第一宗二四六、二○九頁、第二宗三二一、三二二頁、
第一宗六一至六九頁）。且兩造於八十九年十二月十八日原審準備程序中受命法官整
理並簡化爭點時，就上訴人變更（即指八十七年六月二日、八十八年十月一日修正）
人事管理規則，是否對被上訴人不生效力乙節，均表示有爭執。是上訴人上述之抗辯
，乃屬重要之防禦方法，原審恝置不論，遽為不利於上訴人之判決，自有判決不備理
由之違法。次查，原審既認定被上訴人願遵守訂約時上訴人已頒布之工作規則，即八
十六年十月二十七日之工作規則，且該工作規則第九條第二款規定：「員工考核（考
績）分試用考核、平時考核、年終考績及專案考績四種，其辦理對象及時機規定如左
：一、試用考核……。二、平時考核：現職員工每季辦理一次，由各級單位主管對所
屬人員就其工作績效、品德操守、專業學能及發展潛力等項分別予以考評，詳實記載
優劣事實，並為辦理年終考績之依據。三、年終考績……。四、專案考續……。」；
第十條規定：「員工考績評鑑，以一百分為滿分，其評鑑等級如左：一、……。五、
丁等：未滿六十分（含專案考績）。」；第十二條第一項規定：「年終考績之獎勵及
懲罰，依左列規定辦理：一、……。四、丁等：解除聘雇任用契約。」（見原審卷第
一宗一五四頁），則上訴人提出上訴人八十七年四月二十九日婉中程字第○四四七
號函公佈工程部對工程師評鑑第一、二次及綜合名次列被上訴人己○○為全部工程師
倒數第三名（見原審卷第二宗二五○、二五一頁），該評鑑究竟係根據何事證予以考
核？能否謂不能作為資遣之依據？亦非無推求之餘地。原審未進一步查明審認，遽以
上開評鑑未具體證明其不適任之事證，為不利於上訴人之認定，亦嫌速斷。上訴論旨
，指摘原判決其敗訴部分不當，求予廢棄，非無理由。
據上論結，本件上訴為有理由。依民事訴訟法第四百七十七條第一項、第四百七十八
條第一項，判決如主文。
中      華      民      國    九十二    年      一      月      十      日
                              最高法院民事第二庭
                                  審判長法官  曾  桂  香
                                        法官  劉  延  村
                                        法官  劉  福  聲
                                        法官  黃  秀  得
                                        法官  葉  勝  利
      右正本證明與原本無異
                                              書  記  官
中      華      民      國    九十二    年      一      月    二十一    日


司法院資訊處製作；財團法人民間司法改革基金會備份。
